臺灣高等法院臺中分院刑事判決　　　　　　　九十三年度重上更(三)字第一二三號
　　上　訴　人
　　即　被　告　丁○○
　　指定辯護人　本院公設辯護人　甲○○
右上訴人因公共危險案件，不服臺灣臺中地方法院中華民國八十七年二月二十五日第
一審判決（八十六年度訴緝字第八七○號，起訴案號：臺灣臺中地方法院檢察署八十
五年度偵字第八一四三號），提起上訴，判決後經最高法院第三次發回更審，本院判
決如左：
    主      文
原判決關於放火燒燬現供人使用之住宅罪部分撤銷。
丁○○放火燒燬現供人使用之住宅，未遂，處有期徒刑貳年伍月。
    事      實
一、丁○○原在吳素珍（兩眼視力近全盲，嗣經先後改名為吳文芳、乙○○）之夫李
    興慶所經營康樂隊工作，彼此間有感情糾紛，吳素珍亦與李興慶感情不睦，曾經
    離家不歸，後經李興慶要求其返家，吳素珍則以辭退丁○○為條件，嗣經李興慶
    允諾，吳素珍始返家居住。丁○○因不滿吳素珍要求李興慶將其辭退及與李興慶
    間感情及金錢糾紛，乃遷怒吳素珍，竟於民國八十四年六月十五日凌晨四時三十
    分許，未經吳素珍之許可，無故侵入吳素珍坐落臺中縣梧棲鎮○○路○段五七二
    號住宅（兼營潔聽按摩院）二樓房間內，並基於傷害吳素珍身體之故意，持電風
    扇毆打正在睡覺之吳素珍，吳素珍跪地求饒，往樓下跑，丁○○竟追下樓，繼續
    持鍋子打吳素珍，致吳素珍受有左額頭血腫等之傷害（被告以侵入住宅方法，傷
    害告訴人，其所犯無故侵入住宅罪及普通傷害罪有方法結果之牽連關係，應依刑
    法第五十五條之牽連犯規定，從較重之傷害罪處斷之部分，業經本院更二審判決
    認定與後述公共危險罪，係犯意各別，為數罪併罰關係，而判處有期徒刑肆月確
    定在案）。丁○○竟仍心有未甘，另行起意，先對吳素珍恐嚇稱：放火燒死妳，
    並基於放火燒燬吳素珍所住之房屋之犯意，進而著手放火點燃放置在該屋樓梯下
    之廢紙及衣物（廢紙及衣物放置一小木箱上），火勢逐漸燃燒，並波及上方電線
    及旁邊之雜物櫃，丁○○見狀旋轉念後悔，基於己意中止並防止其結果之發生，
    跑至隔鄰中棲路一段五六八號告知經營檳榔攤之趙林秀貞救火，趙林秀貞乃提水
    前往滅火，吳素珍亦從二樓往下潑水，因滅火及時，火勢始未擴大燃燒，而未燒
    燬上開吳素珍之住宅。
二、案經吳素珍訴由臺灣臺中地方法院檢察署檢察官偵查起訴
    理      由
一、訊據上訴人即被告丁○○坦承於前揭時日進入告訴人吳素珍上開住所欲向告訴人
    之夫李興慶討債情事，惟矢口否認有何不法犯行，辯稱伊係抽煙不小心引燃垃圾
    桶中雜物，並非偵查卷附照片拍攝地點失火云云。經查：
　(一)被告確於前揭時日放火燒吳素珍住宅之事實，除據告訴人吳素珍在原審指述：「
    她邊打邊拖把我拖到樓下說要把我燒死，我很害怕爬到樓上，拿水，怕燒火」等
    語（見原審卷第四○頁），於本院更(一)審復指稱：「當時她說要放火燒我，她用
    打火機，我聽到打火機開啟的聲音，我可以看見打火機的亮光，當時她說我跑走
    就跑走，為何要回來，她說她在那邊住的很好，她要將我燒死，她要報復」等語
    （見本院更(一)審卷第七四至七五頁），而證人即告訴人之鄰居趙林秀貞亦於原審
    證稱：「（問：你有看過丁○○嗎？）以前曾看過，去年是84年在我家隔壁，我
    在做生意，早上五點多左右，我要開鐵門一半，被告他拉我說隔壁火災，我到隔
    壁按摩院樓梯有火，我就撥水後就回家了。（問：有什麼東西在燒？）有紙在燒
    ，樓梯下有放東西在燒，火不大，低低的，約有一個人高的樓梯高，燒不大。（
    問：你有看到吳素珍嗎？）他也從樓上撥水下來。」（見原審卷第三九頁）；於
    本院更(一)審亦證稱：「那天我正在開門，被告跑來告訴我說火燒房子了，我隨手
    拿起我家臉盆的水，跑到吳素珍的家察看，並拿水撥火，瞎子也從二樓撥水下來
    ，然後我就回家了。（問：當時火燒到什麼東西你有無看見？）樓梯下櫃子旁邊
    有放些廢紙，廢紙燒起來。（問：你有無看到垃圾桶燒起來？）我沒看到，我只
    看到櫃子旁的廢紙堆燒起來。我撥水後火就滅了，只剩煙而已，我就馬上離開了
    ，我沒有管他們為了何事。」等語（見本院更(一)審卷第二七、二八頁），又告訴
    人雖視力極差，然告訴人並非全盲，可以看到光和顏色，業經本院上訴審當庭勘
    驗，提示通譯席牌，告訴人能指出通譯席三字是白色在卷（見本院上訴審卷第二
    六頁反面），從證人趙林秀貞證稱告訴人亦從二樓潑水下來救火一節，若被告未
    對告訴人出言恐嚇放火，並進而放火，告訴人豈會立即知悉一樓起火並潑水救火
    ？足徵告訴人前揭指訴應屬真實，而堪採信。
  (二)被告雖辯稱係因抽煙不慎起火云云，惟查：被告於本院更(一)審供述其抽煙時，係
  坐在八十五年度偵字第八一四三號卷所示編號四照片所示櫃台更偏照片下方處，
    面對櫃台，垃圾桶放在其右手邊，離該編號四照片所示地方更遠，垃圾桶並未放
    在偵查卷照片拍攝位置等語（見本院更(一)審卷第三三頁），則被告如確有抽煙，
    當時垃圾桶位置顯與現場樓梯下空間尚有一段距離，應不會延燒至樓梯下空間，
    被告前揭辯詞已屬不實。又被告對於起火經過，於本院更(一)審先辯稱伊係大近視
    眼，抽煙時，煙蒂彈到垃圾桶內，聞到燒焦味，戴起眼鏡看，結果看到火光，隨
    手拿起棉被蓋上去滅火等語（本院更(一)審卷第二五頁），旋又改稱伊用李興慶很
    薄的衣服蓋上去等語（見更(一)審卷第二六頁），於本院則辯稱係拿旁邊的報紙、
    衣服蓋住垃圾桶不讓其燃燒等語（見本院卷第五○頁），則被告對於究竟拿何物
    遮蓋垃圾桶，先後供述不一，更啟人疑竇，況縱使被告確實將煙蒂置於垃圾桶內
    ，以煙蒂所餘存之微熱，欲引起燃燒，已非屬易事，而案發當時如垃圾桶在被告
    身旁，被告亦非睡眠中或處於神智不清狀況，縱係深度近視，亦不可能讓火勢延
    燒至以個人力量無法熄滅之狀況。又證人趙林秀貞於本院更(一)審堅決表示火燒起
    來的地方只有前揭八十五年度偵字第八一四三號卷編號八照片所示樓梯下位置，
    此與其在原審證述情節相符（見原審卷第三九頁、更(一)審卷第三三頁），本院審
    之證人趙林秀貞與告訴人、被告均無利害關係，僅係應被告之請前去救火，自無
    故為不實證言之理，且就現場照片觀之，該屋樓梯下牆壁已燻黑，插座塑膠部分
    已呈熱融狀，雜物櫃側邊木質部分，有炭化現象，而由牆壁燻黑狀況觀之，該燻
    黑位置離地面應約有四十至五十公分距離，燻黑處之下緣約略與地面平行，應係
    原放置該處之物品燃燒，黑煙上竄始燻黑牆壁，並進而又引燃放置旁邊之雜物櫃
    側邊，致使雜物櫃側邊呈炭化現象，而關於該處樓梯下原放置一小木箱，小木箱
    上面放一些舊報紙，有時放一些衣服等情，業據李興慶在本院更(一)審證述屬實，
    李興慶就伊案發翌日回家所見狀況，固曾為前後完全不同之證述（詳後述），然
    樓梯下原放何物品，並非認定被告犯行之直接事證，李興慶就此應無不實證述之
    必要，是本院認李興慶就樓梯下原放置何物品之證詞應足採信，而該木箱雖已無
    法尋得（李興慶證述伊案發次日回家即未見該木箱，且偵卷所附照片亦未見何木
    箱），但參酌前揭證人趙林秀貞證述，應認即係該木箱及其上廢紙（或包括衣物
    ）著火，始再延燒及上方電線及木箱旁雜物櫃，並非垃圾桶起火，被告所辯抽煙
    不慎點燃垃圾桶云云顯係杜撰之詞，不足採信。
  (三)證人李興慶固於本院更(一)審證稱：伊在案發日十二時許回家，見到告訴人狀況正
    常，告訴人亦未告訴伊身體受傷，伊亦未仔細看，告訴人只稱要與父母回家，只
    看到垃圾筒裏面黑黑的，而未看到櫃子云云（見本院更(一)審卷第三○頁），惟由
    被告於原審所提出相關資料（見原審訴緝卷五七頁以下），足證被告與李興慶間
    如非有情感糾紛即係李興慶單方愛戀被告，不論被告係故意放火或抽煙不慎造成
    火災，李興慶是日回家後，家中狀況絕不可能正常，然證人李興慶於本院更(一)審
    法官詢以「當時你家裏正常？」，李興慶竟表示「很正常」，嗣又改稱「她說是
    丁○○作的」、「我太太說有人放火並打他（她）」等語（見本院更(一)審卷第七
    六至七七頁），其前後供詞不一致，顯然李興慶身處被告與告訴人間，左右為難
    ，莫衷一是，對於伊是日回家所見狀況及告訴人有無告訴伊發生原因，時有所掩
    飾及保留，是本院認除李興慶所述樓梯下原放置物品之證詞部分尚可採信外，其
    餘證詞均不作為認定本案事實之依據。
  (四)被告另辯稱偵查卷附照片係八十七年間始拍攝，或辯稱照片係經加工變造云云，
    惟犯罪之證據本無不得事後蒐證之理，而告訴人在臺灣臺中地方法院檢察署八十
    五年六月三日即提出照片八幀附卷，自非迄八十七年間始拍攝，況告訴人處前揭
    突發狀況，如何能要求近乎失明之告訴人於設法救火之餘，仍須當場拍照存證，
    且證人趙林秀貞經本院提示照片，亦表示伊進去時就是照片所示樓梯下在燃燒，
    有前揭訊問筆錄可參，既係樓梯下空間起火，該牆壁遭燻黑，附近雜物櫃、電線
    遭燒燬亦屬必然，則前揭照片即無變造之情事，被告前揭辯詞亦不足採言。另證
    人賴貴雲於本院更(一)審雖曾證稱：伊與被告認識，並替被告撰寫上訴狀及答辯狀
    ，曾冒充係台中地方法院，問證人李興慶案發當時照片是何時照的，證人李興慶
    回答說照片是事後照的，但沒有說照相的確實日期等語（見本院更(一)審卷第七八
    頁），則證人賴貴雲上開證詞，僅能證明證人李興慶曾說卷附照片係事後所照，
    並無法推認照片係事後所「變造」，從而上開證詞亦不足為有利於被告之認定。
  (五)另經本院更(一)審及本院更(二)審調閱臺灣臺中地方法院檢察署八十四年度偵字第一
    ○三三七號及八十五年度偵字第二八○九號卷（本院調閱時該卷已奉准銷毀），
    告訴人於案發次日即八十四年六月十六日即至臺灣臺中地方法院檢察署對被告及
    李興慶提起告訴，並於偵訊明確指述被告放火犯行，嗣因告訴人無法說明被告之
    出生年月日、身分證統一編號及住居所，並曾表示不知被告之真實姓名、住址，
    而經檢察官以無法偵辦為由簽結，告訴人又於八十五年二月一日以李興慶及「蘇
    禮金」為被告提起告訴，告訴內容仍係指述八十四年六月十五日之被害經過，惟
    由被告在本院八十九年十月三十日自白「只有我跟吳素珍在場」及證人趙林秀貞
    證述，可知案發當時，確係僅告訴人及被告在場，告訴人提出告訴之對象原即確
    定，嗣告訴人於八十五年間竟以「蘇禮金」名提起告訴，顯係因視力極差，能力
    有限，致查得錯誤姓名所致，而該案仍經檢察官以被告年籍不詳為由簽結，事實
    上被告提出告訴之對象即係本案被告，此至為明確，不得以告訴人曾以「蘇禮金
    」名提起告訴，即謂告訴人指述不實。
  (六)經本院更(一)審函臺中縣警察局清水分局查案發日有無員警至上揭告訴人住所查看
    火災現場，經該局函復分別向梧棲消防小隊及安寧派出所查詢結果，均無本案之
    報案紀錄，消防小隊亦無出勤救災紀錄，有該局八九清警刑字第一二三七四號函
    可參，是本案已無法查得至現場處理警員姓名，故亦無從為有利於被告之認定。
    另被告於本院聲請訊問證人李興慶、賴貴雲，本院審之證人二人已於本院更(一)審
    到庭證述甚詳，並經本院駁斥如前，故已無再行傳訊之必要，併此明。
  (七)被告固曾先對告訴人揚言要將告訴人燒死等語，惟本院審酌被告與告訴人間上開
    糾紛情節，及被告僅放火引燃樓梯下放置物品，並無對告訴人潑灑其他易燃物助
    燃，見火勢稍為擴大旋即找人引水撲滅等情觀之，被告丁○○顯為基於放火燒燬
    現供人使用之住宅之犯意，而引火洩憤，應不具放火殺人之故意，故上開言語僅
    屬當場情緒發洩之恐嚇言詞，尚難據此推認被告即有殺害告訴人之故意。
  (八)綜上所述，被告所辯諸節，顯係事後卸責避就之詞，委無可採，本案事證明確，
    被告上開犯行堪以認定。被告丁○○請求至現場鑑定火災情形，本院認核無必要
    ，併為敘明。
二、核被告丁○○所為，係犯刑法第一百七十三條第三項、第一項之放火燒燬現供人
    使用之住宅未遂罪。被告於放火之前，先以言語恐嚇告訴人，旋即進行放火行為
    ，其恐嚇放火之危險行為，已為放火之實害行為所吸收，不另論罪。又被告雖已
    著手放火行為之實施，旋即因己意而中止，央人撲滅，防止其結果之發生，且未
    生房屋主體結構部分燃燒之結果，為中止未遂犯，爰依刑法第二十七條、第六十
    六條但書之規定，按既遂犯之刑度減輕其刑（依法得減至三分之二）。原審予論
    罪科刑，固非無見，惟查：(1)被告放火後後悔，跑至隔鄰告知趙林秀貞救火，趙
    林秀貞乃提水前往救火，因滅火及時，火勢未擴大燃燒而放火未遂，為中止犯，
    原判決認為普通未遂，尚有違誤；(2)原審認定被告係放火燒櫃台，亦與事實不符
    ，且未於事實欄內明確記載認定丁○○係基於放火燒燬現供吳素珍所住之住宅之
    犯意而放火，亦有未合；(3)被告所犯無故侵入住宅罪名，僅與其所犯傷害罪間有
    牽連關係，被告所犯傷害罪與放火燒燬現供人使用之住宅未遂罪間，並無牽連關
    係，原審將被告所犯三罪名均論以牽連犯，顯有未洽。被告上訴意旨，仍執前詞
    否認犯罪，雖無足取，但原判決既有可議，自應由本院予以撤銷改判。爰審酌被
    告於深夜凌晨放火欲燒燬告訴人之住宅，危害非輕，其犯後又一再飾詞狡辯，未
    見悔意，惡性匪淺，原有從重量刑之必要，惟念被告點火後旋即轉念中止犯行找
    人施救抑制火勢，及被告犯罪動機係因與告訴人之夫感情、債務糾紛所致等其他
    一切情狀，爰量處如主文第二項所示之刑，以示懲儆。
三、據上論斷，應依刑事訴訟法第三百六十九條第一項前段、第三百六十四條、第二
    百九十九條第一項前段，刑法第一百七十三條第三項、第一項、第二十七條、第
    六十六條但書，判決如主文。
本案經檢察官丙○○到庭執行職務。
中      華      民      國      九十三     年     八      月     十     日
                                臺灣高等法院臺中分院刑事第十一庭
                                        審判長法  官  李  璋  鵬
                                              法  官  胡  森  田
                                              法  官  蕭  錦  鍾
右正本證明與原本無異。
如不服本判決應於收受送達後十日內向本院提出上訴書狀，其未敘述上訴之理由者並
得於提起上訴後十日內向本院補提理由書（均須按他造當事人之人數附繕本）。
                                              書記官  蘇  昭  文
中      華      民      國      九十三     年     八      月     十     日
附錄本案論罪科刑主要法條：
刑法第一百七十三條第一項、第三項：
放火燒燬現供人使用之住宅或現有人所在之建築物、礦坑、火車、電車或其他供水、
陸、空公眾運輸之舟、車、航空機者，處無期徒刑或七年以上有期徒刑。
第一項之未遂犯罰之。
                                                                        Ｒ
